【裁判字號】    94,訴,2098
【裁判日期】    950127
【裁判案由】    請求辦理登記
【裁判全文】
臺灣臺中地方法院民事判決  94年度訴字第2098號
原      告  己○○
                        1號
            丁○○
            甲○○
            戊○○
上列四人共同
訴訟代理人  丙○○    住台中縣.
被      告  乙○○    住台中縣.
訴訟代理人  庚○○    住同上
當事人間請求辦理登記事件，本院於95年1月13日言詞辯論終結
，判決如下：
    主    文
原告之訴駁回。
訴訟費用由原告負擔。
    事實及理由
一、原告主張：台中縣大甲鎮中山里福山宮，奉祀福德正神，自
    民國（下同）80年募款新建坐落台中縣大甲鎮○○路351號
    之福山宮完工後，迄今尚未辦妥寺廟登記。告係該里里長，
    有義務就募款名冊中捐獻較多（樂捐新台幣一萬二千元以上
    ）之信徒，編列信徒名冊，依「寺廟管理辦法」相關規定，
    循序申辦寺廟登記，如陳松男等32人，均係83年8月14日加
    入福山宮之信徒，迄今尚未向台中縣政府申報，顯有過失，
    應命被告速辦，以維護廣大捐獻人之權益。且台中縣政府於
    93年7月6日亦發文將福山宮之寺廟登記及登記表予以撤銷，
    使福山宮之廟務不能正常運作，被告身為里長，如未能將陳
    松男等32人列名信徒名冊，應改由原告代為辦理，此外，寺
    廟登記如非個人出資，係眾信徒共同募建者，應採管理委員
    會之組織型態，被告不得以里長身份擔任福山宮之管理人。
    並聲明：被告應於擔任台中縣大甲鎮中山里里長期間，向台
    中縣政府申報如附件之信徒名冊，組織管理委員會，辦理寺
    廟登記，如未辦理時，由原告代位辦理。
二、被告則以：台中縣大甲鎮中山里福山宮於71年4月30日業已
    辦妥寺廟登記，被告係依福山宮登記之方式依法繼任管理人
    ，福山宮並無附表所示信徒資料，且福山宮之寺廟登記證及
    登記表迄今尚未撤銷等語置辯，並聲明：駁回原告之訴。
三、兩造對於福山宮係募建寺廟，財產所有權屬寺廟公產，且福
    山宮無住持，係採行管理人制，寺廟登記事項應由管理人聲
    請辦理等均不爭執，然對於依寺廟登記規則，得代表福山宮
    辦理寺廟登記及信徒名冊造報者為何人？又福山宮是否遲遲
    未辦理寺廟登記及信徒名冊造報等程序？見解歧異，本院審
    究如下：
（一）按寺廟之登記，由住持聲請之，無住持者，由管理人聲請
      之，寺廟登記規則第三條定有明文。本件福山宮係採管理
      人制，為兩造所是認，且福山宮管理人之繼承慣例係由現
      任里長擔任，被告為現任台中縣大甲鎮中山里里長，經公
      所通知而擔任福山宮之管理人，且福山宮未曾有信徒大會
      ，亦無通過任何捐助章程，更無中山里福山宮管理委員會
      之組織，是以雖有中山里福山宮之存在，尚難認於福山宮
      之寺廟組織外，尚有中山里福山宮管理委員會之合法成立
      ，業經高灣高等法院台中分院94年度抗字第590號裁定確
      定在案，福山宮管理人繼承慣例係由現任里長繼任，其寺
      廟組織型態並登記為管理人制，亦有原告提出之台中縣政
      府92年10月29日府民宗字第092028 4741號函可證，被告
      為現任台中縣大甲鎮中山里里長，依上開規定繼承為福山
      宮之管理人，自屬於法有據。被告雖表示依寺廟登記規則
      福山宮之管理人應為全體捐獻建廟之人，核與福山宮自72
      年起之寺廟登記表上所載之管理人產生方式不符，所述顯
      無可採。本件被告既係福山宮之管理人，依寺廟登記規則
      第一條、第三條之規定，得代表福山宮辦理  辦理寺廟登
      記及信徒名冊造報者應為被告，灼然甚明。
（二）次按寺廟負責人應造具第9點第3款至第5款信徒之信徒名
      冊，報請鄉 (鎮、市、區)公所轉請直轄市、縣 (市)政府
      ；直轄市、縣 (市)政府於受理後檢附含信徒名冊之公告
      文，函請鄉 (鎮、市、區)公所，並轉請該寺廟，於文到
      3日內辦理公告。又第十一點所定信徒名冊公告期間屆滿
      ，無人異議或異議駁回者，寺廟負責人應將含公告照片之
      公告情形，具文報請鄉 (鎮、市、區)公所查明函轉直轄
      市、縣 (市)政府，直轄市、縣 (市)政府或其授權之鄉(
      鎮、市、區)公所應即備查該信徒名冊，並於信徒名冊加
      蓋印信後發還寺廟。再寺廟負責人於確定信徒名冊或執事
      名冊後，應召開信徒大會或執事會訂定組織或管理章程。
      寺廟負責人應檢附前項會議紀錄及組織或管理章程，報請
      鄉 (鎮、市、區)公所轉請直轄市、縣 (市)政府備查，並
      於組織或管理章程加蓋印信後發還寺廟。辦理寺廟登須知
      第十一點、第十三點、第十五點均定有明文。換言之，寺
      廟之負責人須將就信徒名冊造報一事完備後，方得召開信
      徒大會訂定組織章程，並辦理寺廟登記事宜。原告雖主張
      被告遲未辦理信徒名冊造報及寺廟登記等情，既為被告所
      否認，且依被告提出之台中縣大甲鎮公所93年3月9日甲鎮
      民字第0930003596號函、台中縣政府93年4月29日府民宗
      字第0930111043號函文內容顯示，本件被告確已著手辦理
      福山宮信徒名冊之造報，嗣因公告期間鎮民提出異議後，
      台中縣政府以異議人業已提起訴訟為由，未能備查，足見
      被告並無怠於或不為造報之情事，且福山宮之信徒名冊造
      報一事，雖因利害關係人提出異議，並已提出訴訟，而未
      能核備，然上開異議人所提起確認信徒名冊信徒資格不存
      在之訴，業經異議人於訴訟進行中撤回，是以該信徒名冊
      造報事宜，已依辦理寺廟登記須知等要點，由台中縣大甲
      鎮公所進行彙辦，有被告提出之台中縣大甲鎮公所94年11
      月23日甲鎮民字第0940018252號函在卷可稽，則被告所為
      之信徒名冊造報一事，既已依規定函轉核備中，被告即福
      山宮之管理人自無不為造報之行為，至於後續完成福山宮
      之寺廟登記，亦應待縣府將完成信徒名冊公告等文件行文
      後，方可續行之。則原告空言主張被告拒不辦理或遲未辦
      理福山宮信徒名冊造報及寺廟登記事宜，顯無可採。
（三）此外，本件依原告聲明係請求辦理福山宮信徒名冊造報及
      寺廟登記，並主張被告並非福山宮得辦理信徒名冊造報、
      寺廟登記聲請之合法管理人等情。縱如原告所述被告無權
      辦理福山宮信徒名冊造報及寺廟登記聲請，自不得對主張
      無權利者，請求辦理上開福山宮造報及登記事項。準此，
      則本件原告以被告無代表福山宮辦理造報及登記聲請之權
      利為由，請求被告辦理福山宮信徒名徒造報及寺廟登記事
      項，相互予盾，應予駁回。
四、兩造其餘主張及所提證據與本院上開論斷無涉或無違，不予
    贅述。
五、訴訟費用負擔之依據：民事訴訟法第78條。
中    華    民    國    95    年    1    月    27    日
                  民事第三庭    法  官  林靜芬
正本係照原本作成。
如對本判決上訴，須於判決送達後20日內向本院提出上訴狀。
中    華    民    國    95    年    1    月    27    日
                                書記官


司法院資訊處製作；財團法人民間司法改革基金會備份。
